臺灣臺南地方法院民事判決
110年度訴字第181號
原      告  莊塗生  
上列原告請求確認優先購買權存在事件，本院判決如下：
    主    文
原告之訴駁回。
訴訟費用由原告負擔。
    事實及理由
一、按原告之訴，依其所訴之事實，在法律上顯無理由者，法院
    得不經言詞辯論，逕以判決駁回之，民事訴訟法第249條第2
    項定有明文。所謂依原告所訴之事實，在法律上顯無理由者
　　，係指依原告於訴狀內記載之事實觀之，在法律上顯然不能
    獲得勝訴之判決者而言（最高法院62年台上字第845號裁判
    要旨參照）。又原告起訴於當事人適格有欠缺者，係屬訴無
　　理由，法院應以判決駁回之，不得認為不合法，以裁定形式
　　予以裁判（最高法院29年抗字第347號裁判要旨參照）。再
    者，當事人適格屬於訴訟上權利保護要件，即就原告所主張
　　之法律關係有無為訴訟之權能之問題。是以當事人是否適格
　　，應依原告起訴時所主張之事實定之，而非依審判之結果定
　　之（最高法院95年度台上字第1834號裁判意旨參照）。準此
    ，原告向法院提起民事訴訟，除應具備訴訟成立要件外，並
    須當事人之適格無欠缺，法院如認為當事人不適格者，毋庸
    命其補正，並得不經言詞辯論，逕以判決駁回原告之訴（司
    法院院字第2351號解釋參照）。
二、原告起訴主張：被告臺灣臺南地方法院民事執行處（下稱臺
    南地院民事執行處）於民國97年5月9日以96年度執字第6523
    9號清償借款強制執行事件（下稱系爭執行事件），強制執
    行債務人莊素琴所有坐落臺南市○○區○○段000○00000地號土
    地及其上同段26建號建物（門牌號碼：臺南市○○區○○路0段0
    00號，下稱系爭建物，並與臺南市○○區○○段000○00000地號
    土地合稱系爭房地），將系爭房地予以拍賣，無視系爭建物
    基地尚有原告所有之同段294地號土地（下稱294土地），而
    未於系爭房地拍定後，通知優先購買權人即原告，致讓原告
    喪失優先購買權。原告前以109年12月18日函知被告，嗣由
    被告以109年12月21日南院武96執明字第65239號函覆告知原
    告應另行提起訴訟程序以資救濟。經原告查知系爭房地仍登
    記在拍定人游妙咨名下，為維護法律上保障之權益，爰提起
    本件訴訟。並聲明：依土地法第104條所定，房屋出賣時，
    基地所有權人有依同樣條件優先承買權，其順序以登記先後
    定之，出賣人未通知優先購買權人，而與第三人訂買賣契約
    ，不得對抗優先購買權人。
三、經查，依原告上開起訴之內容，乃係主張其為294土地所有
    權人，而294土地為系爭建物之基地之一，故其對系爭建物
    應有優先承買權等語；惟查，按強制執行法上之拍賣應解釋
　　為買賣之一種，即以債務人為出賣人，拍定人為買受人（執
　　行法院即代債務人出賣之人），最高法院47年度台上字第15
    2號判決要旨可資參照。是執行法院拍賣債務人之物，該買
    賣關係之出賣人為債務人，買受人為拍定人，執行法院僅係
    立於出賣人之代理人之地位，尚非該法律關係之當事人。本
    件原告主張其對臺南地院民事執行處所拍賣債務人莊素琴所
    有之系爭建物有優先承買權，並稱出賣人未通知優先購買權
    人，而與第三人訂買賣契約，不得對抗優先購買權人，經核
    應僅得以拍定人游妙咨與出賣人即債務人莊素琴為該訴訟之
    對象，執行法院並無被告適格。被告既非此部分訴訟之系爭
    建物出賣人或拍定人（買受人），無受該判決之法律上利益
    ，即非本件適格之當事人。原告以臺南地院民事執行處為被
    告，請求判決確認其有優先承買權及主張出賣人未通知優先
    購買權人，而與第三人訂買賣契約，不得對抗原告，顯欠缺
    當事人適格。原告之訴顯無理由，依前揭裁判意旨及說明，
    爰不經言詞辯論，逕以判決駁回之。
四、據上論結，本件原告之訴顯無理由，依民事訴訟法第249條
    第2項、第78條，判決如主文。
中　　華　　民　　國　　110 　年　　4 　　月　　19　　日
                    民事第五庭   法  官  張家瑛
以上正本係照原本作成。
如對本判決上訴，須於判決送達後20日內向本院提出上訴狀。
如委任律師提起上訴者，應一併繳納上訴審裁判費。
中　　華　　民　　國　　110 　年　　4 　　月　　19　　日
                                書記官  陳雅婷